---
title: "PEC1 Análisis de Datos ómicos"
subtitle: "Efecto del ácido araquidónico sobre las células cancerosas de próstata"
author: "Angellys Correa Marañon"
output:
  html_document:
    code_folding: show
    toc: yes
    toc_float: 
      toc_collapsed: yes
    toc_depth: 3
    theme: cosmo
    highlight: textmate
    number_sections: yes
editor: 
  markdown: 
    wrap: 72
self_contained: true
---

```{r include=FALSE}
require(knitr)
opts_chunk$set(
concordance=FALSE, echo=TRUE,  warning=FALSE, error=FALSE, message=FALSE)
```

# Introducción

El presente análisis resulta del trabajo con herramientas como Bioconductor, los expressionSet y la exploración de datos ómicos. Para esto se seleccionará un estudio de microarrays, descargandolo haciendo uso del paquete GEOquery, determinando la estructura y el diseño del estudio y posteriormente realizando un análisis exproratorio univariante y multivariante.

El estudio seleccionado es sobre el efecto del ácido araquidónico sobre las células cancerosas de próstata PC-3 incubadas con ácido araquidónico (AA), el cual es un ácido graso omega-6 que induce la proliferación de células cancerosas. 


# Objetivos

- Utilizar Bioconductor para el análisis y visualización de datos ómicos por medio del lenguaje de programación R.
- Obtener un expressionSet de los datos de un estudio utilizando el paquete GEOquery.
- Realizar un estudio exploratorio univariante y multivariante con los datos descargados.


# Métodos

El presente análisis corresponde a la información de un dataset de GEO (Gene Expression Omnibus) seleccionado de la lista del documento GEOdatasetsUpdatedNov2022.xls, que contiene una lista de registros de GEO.

```{r loadreadxl}
library(readxl) 
GEOdat <- read_excel("GEOdatasets_updatedNov2022.xls")
head(GEOdat)
```

Para obtener los datos se puede utilizar los identificadores "Dataset" y "Serie". Es este caso, selecciono la Serie GSE3737, correspondiente a un estudio sobre el efecto del ácido araquidónico sobre las células cancerosas de próstata. Los datos se leen y descargan desde GEO.

```{r readGEOquery}
library(GEOquery)
gse <- getGEO("GSE3737", GSEMatrix = TRUE)
```

Se determina la estructura y diseño del estudio:

```{r estructura}
class(gse)
length(gse)
gse[[1]]
```

Viasualizamos en ExpressionSet de Los datos se extraen de la lista que los contiene en forma de objeto de clase ExpressionSet, además de visualizar la matriz de expresión y las covariables, econtrando que el conjunto de datos de la expresión génica GSE3737 contiene 8 identificadores de muestras con 22283 características y 30 variables:

```{r creaexpressionSet}
myEset <- gse[[1]]
class(myEset)
head(exprs(myEset))
colnames(pData(myEset))
```


Para la representación y análisis exploratorio de los datos se implementa un análisis estadísitco univariante y multuvariante, llevado a cabo a través de la implementación de códigos con RStudio.


# Resultados: Análisis exploratorio de datos

A continuación se presenta una primera visión o resumen básico estadístico del dataset y la representación de las muestras en histogramas y diagramas de cajas.

```{r summarize, print=FALSE,echo=TRUE}
round(apply(myEset,2, summary))
```

```{r readggplot2}
library(ggplot2)
```

```{r histArray0}
cap <- par(mfrow=c(2,4))
for (i in 1:ncol(exprs(myEset))) {
  hist(exprs(myEset)[,i], main = colnames(exprs(myEset))[i])
}
par(cap)
```

```{r boxplot2}
logX <- log2(exprs(myEset))
groupColors <- c(rep("red", 4), rep("blue", 4))
boxplot(logX, col=groupColors, main="log Expression values for\n 8 samples, two groups",
    xlab="Samples",
    ylab="logExpression", las=2, cex.axis=0.7, cex.main=0.7)
```


# Apéndices

Código completo:

library(readxl) 

GEOdat <- read_excel("GEOdatasets_updatedNov2022.xls")

head(GEOdat)

library(GEOquery)

gse <- getGEO("GSE3737", GSEMatrix = TRUE)

class(gse)

length(gse)

gse[[1]]

myEset <- gse[[1]]

class(myEset)

head(exprs(myEset))

colnames(pData(myEset))

round(apply(myEset,2, summary))

library(ggplot2)

cap <- par(mfrow=c(2,4))
for (i in 1:ncol(exprs(myEset))) {
  hist(exprs(myEset)[,i], main = colnames(exprs(myEset))[i])
}
par(cap)

logX <- log2(exprs(myEset))
groupColors <- c(rep("red", 4), rep("blue", 4))
boxplot(logX, col=groupColors, main="log Expression values for\n 8 samples, two groups",
    xlab="Samples",
    ylab="logExpression", las=2, cex.axis=0.7, cex.main=0.7)
